【裁判字號】    97,再更(一),1
【裁判日期】    981026
【裁判案由】    再審之訴
【裁判全文】
臺灣高雄地方法院民事判決           97年度再更(一)字第1號
再審原告    丙○○
訴訟代理人  李汶哲律師
            吳晉賢律師
            蘇勝嘉律師
兼上一人    乙○○○
訴訟代理人
再審原告    丁○○
再審被告    台南縣鹽水鎮農會
法定代理人  甲○○
訴訟代理人  楊偉聖律師
            戊○○
            己○○
複 代 理人  邱明政律師
上列當事人間請求清償借款事件，再審原告對於本院民國95年10
月30日95年度促字第86448 號確定支付命令提起再審之訴，本院
判決如下：
    主  文
再審之訴駁回。
再審訴訟費用由再審原告負擔。
    事實及理由
壹、程序部份：
    按債務人對於支付命令未於法定期間合法提出異議者，支付
    命令與確定判決有同一之效力。前項支付命令有第496 條第
    1 項之情形者，得提起再審之訴，並以原支付命令之聲請，
    視為起訴，民事訴訟法第521 條第1 項、第2 項定有明文。
    又再審之訴應於30日之不變期間內提起；前項期間自判決確
    定時起算，判決於送達前確定者，自送達時起算；其再審之
    理由發生或知悉在後者，均自知悉時起算，同法第500 條第
    1 項、第2 項前段亦定有明文。經查：再審原告主張渠等先
    前所收受再審被告之支付命令聲請書內，並未附有借款債務
    相關證據資料，遂無從知悉約定書及借據上「余財一」（即
    再審原告之被繼承人）簽名及印文是否遭人偽造，俟再審原
    告於民國96年2 月12日前往再審被告處查閱資料，始發現上
    開約定書及借據上「余財一」之簽名及印文係遭他人偽造等
    情，業據再審原告提出申請書1 份在卷可憑。又再審被告前
    向再審原告聲請支付命令，經本院於95年10月30日准予核發
    95年度促字第86448 號支付命令（以下稱系爭支付命令），
    嗣於95年12月4 日確定在案，然觀乎該支付命令送達證書中
    「送達文書」一欄僅記載「支付命令1 件、聲請狀繕本1 件
    」，依此足認再審原告所指渠等先前收受聲請狀之際並未見
    有借據、帳卡一節，應堪採信。準此，再審原告既在系爭支
    付命令確定後即96年2 月12日方始知有再審事由，是本件法
    定30日不變期間應自96年2 月12日始行起算（至同年3 月13
    日屆滿），故渠等於96年3 月12日提起再審之訴，程序應屬
    合法，先予敘明。
貳、實體部份：
  一、再審原告起訴主張：緣訴外人林春榮前於81年5 月29日向
      再審被告借款新台幣（以下同）60萬元，並由再審原告之
      被繼承人余財一在該筆借款約定書暨借據（以下稱系爭約
      定書暨借據）上簽名擔任連帶保證人。其後林春榮未能依
      約還款，再審被告即以連帶保證及繼承關係為由，向本院
      聲請對再審原告核發系爭支付命令，惟因借款時間年代久
      遠，且余財一亦從未告知有該筆保證債務存在，經再審原
      告向訴外人余宜錫查詢此事，余宜錫乃表示會與再審被告
      洽談解決事宜，系爭支付命令始因再審原告未提出異議而
      告確定。嗣再審原告於96年2 月12日前往再審被告處欲協
      商債務清償事宜，經再審被告提出系爭借據暨約定書，再
      審原告審閱後發現其上「余財一」簽名及印文均與其生前
      留存之日常生活筆跡不同，顯係遭他人所偽造，為此爰依
      民事訴訟法第496 條第1 項第13款規定提起再審之訴，並
      聲明：(1)系爭支付命令關於再審原告應連帶給付再審被告
      60萬元，及自82年3 月1 日起至清償日止按年息11.25%計
      算之利息，暨自82年4 月2 日起至清償日止，其逾期在6
      個月以內者按上開利率10% 計算，逾期超過6 個月者按上
      開利率20% 計算之違約金部分均廢棄；(2)上開廢棄部分，
      再審被告之訴駁回。
  二、再審被告則以：系爭支付命令已於95年12月4 日確定，且
      再審原告於96年2 月12日向再審被告申請並領取系爭約定
      書暨借據影本，故其提起本件再審之訴已逾30日不變期間
      ；另依系爭支付命令送達文書欄已記載：「支付命令1 件
      、聲請狀繕本1 件」，由此可知伊於聲請核發支付命令時
      業已檢附系爭借據及帳卡等資料，再審原告是時理應知悉
      有借據、帳卡等資料留存，即可向伊調閱或向法院聲請閱
      卷，然渠等竟捨此不為，足見已知有該項證物得使用而不
      使用，自不得依民事訴訟法第496 條第1 項第13款規定提
      起再審之訴等語置辯，並聲明：再審之訴駁回。
  三、本院之判斷：
      再審之訴顯無再審理由者，得不經言詞辯論，以判決駁回
      之，民事訴訟法第502 條第2 項定有明文。本件固據再審
      原告以系爭支付命令具有民事訴訟法第496 條第1 項第13
      款為由而提起再審之訴，然本院自應審酌其主張內容是否
      確實上述法定再審理由為斷。按依民事訴訟法第496 條第
      1 項第13款規定提起再審之訴，須當事人發現之證物，於
      前訴訟程序未經斟酌，且一經斟酌，即可受較有利之裁判
      者為相當，若該證物在前訴訟程序中已經斟酌，或縱經斟
      酌，亦不能受較有利之裁判者，即不得據以提起再審之訴
      （最高法院79年度台上字第20 68 號判決意旨參照）。又
      證據依其性質可包括「直接證據」與「間接證據」，所謂
      「直接證據」係指能直接用以證明待證事實之證據方法；
      另能證明一定之間接事實或補助事實，而依此項間接事實
      或補助事實待證事實間之推理必然關係，待證事實因而間
      接獲得證明，此種證據即稱為「間接證據」。查本件固經
      再審原告提出以「余財一」為借款人之83年6 月1 日約定
      書暨統一農貸借據、余財一親自書寫之信函及70年3 月8
      日繼承約定書各1 份為據，主張該等書證均屬系爭支付命
      令未經斟酌或使用之證物云云。然本院參以該等證據方法
      內容俱無從直接證明余財一是否確於81年5 月29日為林春
      榮擔任連帶保證人之事實，況且余財一縱有親自書寫該等
      文件，亦與上述待證事實不生法律推理上之必然關係，故
      該等書證與系爭支付命令既無直接關連性，衡情當無可能
      由法院一經斟酌即可使再審原告受有較有利之裁判。其次
      ，本院參諸再審原告提出前開證據方法之目的無非係作為
      彈劾證據，擬用以證明再審被告所依據系爭約定書暨借據
      其上「余財一」簽名應屬偽造之情，然依民法規定保證契
      約為非要式契約，僅須由當事人約定，一方於他方之債務
      人不履行債務時，由其代負履行責任者即告成立，要非必
      以簽定書面契約為限。是倘系爭約定書暨借據其上簽名並
      非余財一所親簽，然是否係余財一授權或委託他人代為簽
      署，抑或可另由再審被告提出相關證據證明余財一確有為
      林春榮前開債務擔任保證人之意，猶未可知，故是否得僅
      憑系爭約定書暨借據其上余財一之署名與其他文件上簽名
      相異一節，即可遽謂該等證據倘經斟酌即可受較有利益之
      裁判，亦非無疑。揆諸前揭說明，再審原告徒以提出上述
      文件而主張具有民事訴訟法第49 6條第1 項第13款所定再
      審事由云云，自非有據。
  四、綜前所述，依再審原告所為主張及陳述暨其所提各項證據
      方法觀之，未符合民事訴訟法第496 條第1 項第13款所定
      再審理由，是渠等自不得據此針對系爭支付命令提起再審
      之訴。是本件顯無再審理由，本院爰不經言詞辯論，逕以
      判決駁回之。
  五、此外，本件再審之訴既顯無再審理由，業如前述，故再審
      原告聲請將系爭約定書暨借據送請鑑定是否係由他人所偽
      造一節，本院乃認尚無調查審酌之必要，併予敘明。
  六、據上論結，本件再審之訴無理由，依民事訴訟法第502 條
      第2 項、第78條，判決如主文。
中    華    民    國    98    年    10    月    26    日
                  民事第六法庭  法  官   陳明呈
以上正本係照原本作成。
如不服本判決，應於判決送達後20日內向本院提出上訴狀，同時
表明上訴理由（原判決所違背之法令及其具體內容或依訴訟資料
可認為原判決有違背法令之具體事實）；如已於本判決宣示後送
達前提起上訴者，應於判決送達後10日內補具上訴理由（均須按
他造當事人之人數附繕本）。
中    華    民    國    98    年    10    月    26    日
                                 書記官   劉音利

司法院資訊處製作；財團法人民間司法改革基金會備份。
